臺灣桃園地方法院民事裁定
111年度消債職聲免字第80號
聲  請  人  
即  債務人  顏嘉澤  
代  理  人  朱陳筠律師(法扶律師)
上列當事人因消費者債務清理事件聲請免責，本院裁定如下：
    主  文
債務人乙○○應予免責。
    理  由
一、按「法院為終止或終結清算程序之裁定確定後，除別有規定
    外，應以裁定免除債務人之債務」，消費者債務清理條例（
    下稱消債條例）第132條定有明文。次按「法院裁定開始清
    算程序後，債務人有薪資、執行業務所得或其他固定收入，
    扣除自己及依法應受其扶養者所必要生活費用之數額後仍有
    餘額，而普通債權人之分配總額低於債務人聲請清算前2年
    間，可處分所得扣除自己及依法應受其扶養者所必要生活費
    用之數額者，法院應為不免責之裁定。但債務人證明經普通
    債權人全體同意者，不在此限」、「債務人有下列各款情形
    之一者，法院應為不免責之裁定。但債務人證明經普通債權
    人全體同意者，不在此限：(一)於7年內曾依破產法或本條
    例規定受免責。(二)故意隱匿、毀損應屬清算財團之財產，
    或為其他不利於債權人之處分，致債權人受有損害。(三)捏
    造債務或承認不真實之債務。(四)聲請清算前2年內，因消
    費奢侈商品或服務、賭博或其他投機行為，所負債務之總額
    逾聲請清算時無擔保及無優先權債務之半數，而生開始清算
    之原因。(五)於清算聲請前1年內，已有清算之原因，而隱
    瞞其事實，使他人與之為交易致生損害。(六)明知已有清算
    原因之事實，非基於本人之義務，而以特別利於債權人中之
    一人或數人為目的，提供擔保或消滅債務。(七)隱匿、毀棄
    、偽造或變造帳簿或其他會計文件之全部或一部，致其財產
    之狀況不真確。(八)故意於財產及收入狀況說明書為不實之
    記載，或有其他故意違反本條例所定義務之行為，致債權人
    受有損害，或重大延滯程序」，消債條例第133條、第134條
    亦分別明定。是法院為終止或終結清算程序之裁定確定後，
    除有消債條例第133條、第134條各款所定之情形者，應為不
    免責之裁定外，即應以裁定免除債務人之債務。
二、本件聲請人即債務人因負欠金融機構債務，於民國109年4月
    14日向本院聲請債務清理前置調解，因調解不成立進而聲請
    清算後，經本院以109年度消債清字第128號裁定自109年12
    月18日下午5時起開始清算程序，並移由本院司法事務官以1
    09年司執消債清字第155號案件進行之。嗣經本院司法事務
    官調查，結果顯示債務人名下存款甚少，無處分實益，此外
    別無其他財產，遂以裁定代替債權人會議決議，於110年4月
    13日終止清算程序，並於111年7月11日確定等情，已經本院
    調取上開案卷，核對其內裁定書、確定證明書等確認無誤（
    消債清卷第76至78頁、司執消債清卷第144-145、218頁）。
    依前開規定，本院即應續為審酌債務人是否有消債條例第13
    3條、第134條各款所定應為不免責裁定之情形。
三、經查：
(一)關於消債條例第133條部分：
　1.參諸上開法條，法院依消債條例第133條為不免責之裁定者
    ，應同時符合「於清算程序開始後債務人有薪資、執行業務
    所得或其他固定收入，扣除自己及依法應受其扶養者所必要
    生活費用之數額後仍有餘額」及「普通債權人之分配總額低
    於債務人聲請清算前2年間，可處分所得扣除自己及依法應
    受其扶養者所必要生活費用之數額」之2項要件。如欠缺其
    一，即不能以此為不免責之裁定，先予說明。
　2.關於聲請人聲請清算前2年即107年4月至109年3月間之收入
    狀況，據聲請人於調解程序陳稱其均以駕駛計程車維生，平
    均每月收入於107年4月至12月間為新臺幣（下同）20,000元
    、108年1月至12月間為22,613元、109年1至3月間為36,125
    元（司消債調卷第13-14頁），並提出收入切結書、勞保投
    保資料表為據（司消債調卷第52-55頁）；依其107、108年
    度綜合所得稅各類所得清單（司消債調卷第29頁、消債清卷
    第40頁），亦查無逾此範圍之其他收入，此情應可認定。聲
    請人陳稱其於前開2年期間另有領取租金補助每月4,000元、
    三節慰問金每年6,500元一節，則有其領取補助帳戶之存摺
    交易明細可憑（見司消債調卷第56-61頁），亦足認屬實。
    是聲請人聲請本件清算前2年之可處分所得，應可計為668,7
    31元（計算式：20,000元*9月＋22,613元*12月＋36,125元*3
    月＋4,000*24月＋6,500*2年＝668,731元）。又聲請人於裁定
    開始清算之109年間，以衛生福利部公告之桃園市每人每月
    最低生活費為標準，依消債條例第64條之2規定計算後，其
    每月必要支出合計為40,101元（含自己必要生活費用18,337
    元、父親扶養費3,918元、未成年子女扶養費17,846元）一
    節，則經上開開始清算裁定認定在案（消債清卷第76至78頁
    ）。再參照上開公告標準，以108年度最低生活費為109年度
    之95%（計算式：14,578/15,281）、107年度最低生活費為1
    09年度之90%（計算式：13,692/15,281）予以比例計算後，
    聲請人聲請清算前2年之必要生活費用數額應可計為902,273
    元【計算式：40,101元*（100%*3月＋95%*12月＋90%*9月）＝9
    02,273元，元以下四捨五入】。是聲請人聲請清算前2年間
    ，可處分所得扣除自己及依法應受其扶養者所必要生活費用
    後，顯無餘額（計算式：668,731－902,273）。從而，債權
    人於清算程序開始後，雖未獲任何清償，仍不符合上述「普
    通債權人之分配總額低於債務人聲請清算前2年間，可處分
    所得扣除自己及依法應受其扶養者所必要生活費用之數額」
    之要件，即不能以消債條例第133條之規定為不免責之裁定
    。
(二)關於消債條例第134條部分：
　　本件裁定終止清算程序後，經司法事務官函請全體普通債權
    人就債務人是否應予免責一節表示意見，其中債權人甲○（
    台灣）商業銀行、中國信託商業銀行、華南商業銀行陳稱：
    請本院審酌債務人是否有消債條例第133條，以及其他第134
    條之事由等語；債權人台新商業銀行、凱基商業銀行則陳稱
    ：請本院查明有無不免責事由，其不同意免責等語。惟消債
    條例關於清算程序乃是以免責為原則，不免責為例外，倘債
    權人主張債務人有消債條例第134條各款所定不免責之情事
    ，自應由其就債務人有合於上開各款要件之事實舉證以實其
    說。然本件債權人就此等事實均未提出具體事證加以證明，
    本院依現存資料，亦查無債務人有此等事由存在，自難認債
    務人有消債條例第134條所定應為不免責裁定之情形。
四、綜上所述，本件債務人經法院為終結清算程序之裁定確定後
    ，既無消債條例第133條或第134條各款所定之不應免責情形
    存在，揆諸首揭規定，即應以裁定免除債務人之債務，爰裁
    定如主文。　　　　　　　 　 
中　　華　　民　　國　　111 　年　　12　　月　　 6　　日
                  民事第一庭  法　官　陳逸倫
以上正本係照原本作成。
如不服本裁定應於送達後10日內向本院提出抗告狀，並應繳納抗告費新臺幣1,000元。　　　　　　　　　　　　　　
中　　華　　民　　國　　111 　年　　12　　月　　6 　　日
                              書記官  蘇玉玫